---
title: "Quartoを使った研究成果と分析プロセスの共有"
subtitle: "4/ 文書の作成"
date: "2026/2/20"
date-modified: last-modified
author:
  - name: 田中太郎
    affiliation: 慶應義塾大学
    email: taro.tanaka@keiogijuku.ac.jp
  - name: 佐藤花子
    affiliation: 早稲田大学
lang: ja
abstract: |
  このドキュメントは、「Quartoを使った研究成果と分析プロセスの共有」の第4回の実習用教材です。[第4回のスライド](https://www.jaysong.net/intro-to-quarto/04_document_slide.html)で紹介されている機能を網羅的に使用しています。
format:
  html:
    theme: flatly
    toc: true
    toc-location: right
    toc-depth: 3
    number-sections: true
    code-tools: true
    code-annotations: hover
  pdf:
    pdf-engine: lualatex
    documentclass: ltjsarticle
    classoption: [a4paper, 10.5pt]
    number-sections: true
knitr:
  opts_chunk: 
    dev: ragg_png
    dpi: 300
    message: false
    warning: false
    fig-align: center
bibliography: references.bib
---

```{scss}
//| echo: false
figcaption {
  text-align: center;
}
a {
  color: royalblue;
  text-decoration: none;
}
```

# 相互参照 {#sec-crossref}

論文やレポートでは「図1に示すように...」といった記述が必須です。Quartoでは `@ラベル名` を使うことで、番号を自動管理できます。

## 図の参照

まずは単一の図を参照してみましょう。@fig-hist は、正規分布に従う乱数のヒストグラムです。

```{r}
#| label: fig-hist
#| fig-cap: "正規乱数のヒストグラム"
#| echo: false

x <- rnorm(1000)
hist(x, col="skyblue", main="")
```

次に、複数の図を並べて参照する場合です。@fig-charts 全体、あるいは個別の @fig-charts-1 や @fig-charts-2 を参照できます。

```{r}
#| label: fig-charts
#| layout-ncol: 2
#| fig-cap: "2種類のチャート"
#| fig-subcap: 
#|   - "散布図"
#|   - "箱ひげ図"
#| echo: false

plot(cars, pch = 19, col = "tomato")
boxplot(cars$speed, col = "lightgreen")
```

## 表の参照

表の参照には tbl- 接頭辞を使います。@tbl-summary は`iris`データセットの要約です。

```{r}
#| label: tbl-summary
#| tbl-cap: "irisデータの先頭5行"
#| echo: false

knitr::kable(head(iris, 5))
```

Markdownで記述した表も参照可能です（@tbl-manual）。

|ID|名前|役割|
|:---:|:---|:---|
| 1 | 田中太郎 | 第一書記長 |
| 2 | 佐藤花子 | 首席書記長 |

: 誰が偉いか分からん {#tbl-manual}

## 数式とセクションの参照

数式にラベルを付けることもできます。ポアソン分布の確率質量関数 @eq-poisson は以下のように定義されます。

$$
P(X=k) = \frac{\lambda^k e^{-\lambda}}{k!}
$$ {#eq-poisson}

また、冒頭の @sec-crossref や、この @sec-pdf 自体を参照することも可能です。

---

# 複雑なレイアウト {#sec-layout}

## タブセットパネル

コードと結果を別々のタブに分けて表示すると、スペースを節約できます。

::: {.panel-tabset}

### Rコード

作図に使用したコードはこちらです。

```{r}
#| eval: false
library(ggplot2)
mtcars |> 
  ggplot(aes(x = wt, y = mpg, color = factor(cyl))) +
  geom_point(size=3) +
  theme_classic()
```

### 実行結果

実際のプロットはこちらのタブで確認してください。

```{r}
#| echo: false
library(ggplot2)
mtcars |> 
  ggplot(aes(x = wt, y = mpg, color = factor(cyl))) +
  geom_point(size=3) +
  theme_classic()
```

:::

## 段組み

テキストと図表を左右に並べることで、雑誌のようなレイアウトが可能です。

:::: {.columns}

::: {.column width="40%"}
**解説**

　左側の段（column; カラム）には文章を配置します。右側のグラフは、データセットの相関行列を可視化したものです。このように、解説を見ながら図を確認できる配置は、プレゼンテーションやポスターで特に有効です。
:::

::: {.column width="60%"}
```{r}
#| echo: false
#| fig-height: 5
pairs(iris[1:4], col = iris$Species, pch = 19)
```
:::

::::

---

# コードへの注釈

コードの特定行に説明を加えたい場合、行末にコメントで番号を振り、リストで説明を記述できます。

```{r}
#| code-annotations: hover

library(dplyr) # <1> 
iris |> 
  filter(Species == "setosa") |> # <2>
  summarise(mean_len = mean(Sepal.Length)) # <3>
```

1. データ操作のために{dplyr}パッケージを読み込みます。
2. `Species`が`"setosa"である行だけを抽出します。
3. ガクの長さ（`Sepal.Length`）の平均値を計算します。

---

# コールアウトブロック

読者の注意を引くための特別なブロックを作成できます。

::: {.callout-note}
## ノート
これは補足情報です。
:::

::: {.callout-warning}
## 警告
これは注意喚起です。データの取り扱いに注意してください。
:::

::: {.callout-tip collapse="true" icon="false"}
## ヒント（クリックして展開）

`collapse="true"`を指定すると、デフォルトで折りたたまれた状態になります。`icon="false"`でアイコンを消すこともできます。
:::

---

# 参考文献の引用 {#sec-bib}

外部の文献ファイル（`.bib`）がある場合、以下のように引用できます。

- 文芸的プログラミングの概念は @knuth_1984 によって提唱され...
- `lang:ja`にすると [@imai_williams_2022] のようになっちゃうのがちょっと嫌ですね。。

---

# PDF出力 {#sec-pdf}

YAMLヘッダーをいじるとPDFフォーマットに出力することもできます。ただし、HTML文書と見た目が同じとは限りません。細かい調整のためにはTeXの知識が不可欠です。